【裁判字號】    95,上易,1090
【裁判日期】    951229
【裁判案由】    偽造文書
【裁判全文】
臺灣高等法院刑事判決                95年度上易字第1090號
上  訴  人  臺灣臺北地方法院檢察署檢察官
被      告  甲○○
選任辯護人  紀鎮南律師
被      告  丙○○
選任辯護人  宣玉華律師
            陳慶尚律師
上列上訴人因被告等偽造文書案件，不服臺灣臺北地方法院94年
度易字第2200號，中華民國95年4月12日第一審判決（起訴案號
：臺灣臺北地方法院檢察署94年度偵字第6338號），提起上訴，
本院判決如下：
    主  文
上訴駁回。
    理  由
一、公訴意旨略以：被告甲○○與乙○○原為夫妻關係，並育有
    1子林家正，乙○○及林家正2人並居住於甲○○所有臺北市
    大同區○○○路○段73巷30號2樓及2樓之1房屋（以下簡稱系
    爭房屋），嗣甲○○與林金珠通姦，並產下1子林家弘，事
    為乙○○知悉提起告訴，經台灣台北地方法院判決有期徒刑
    3月確定，於92年5月26日執行完畢。乙○○即於92年5月26
    日向甲○○及林金珠提起共同侵權行為損害賠償民事訴訟，
    甲○○為達阻止乙○○、林家正繼續居住於系爭房屋及脫產
    之目的，即與丙○○共同基於使公務員登載不實之犯意聯絡
    ，明知甲○○及丙○○2人間並無系爭房屋及該房屋土地之
    買賣關係存在，仍推由甲○○分別於92年8月19日及92年10
    月21日自行代理為甲○○及丙○○製作土地建築改良物買賣
    所有權移轉契約書及土地登記申請書，並以上開通謀虛偽之
    房屋及土地買賣所有權移轉契約，以買賣為移轉登記之原因
    ，向臺北巿和平西路3段120號7至9樓臺北市建成地政事務所
    辦理上開房屋之所有權移轉登記，致該地政事務所分別於92
    年8月21日及同年10月23日將系爭房屋及其所坐落之臺北市
    大同區○○段○○段755、757地號土地移轉登記與丙○○，
    使臺北市建成地政事務所承辦人員據以將上開不動產移轉等
    不實事項登載於土地登記謄本上，足生損害於乙○○及上開
    地政機關對於土地登記之管理正確性。因認被告甲○○、丙○○觸犯刑法第214條罪嫌云云。
二、本件公訴人認被告等虛偽買賣系爭房地，涉犯使公務員登載
    不實之事項於職務上所掌之公文書罪嫌，無非係以告發人（
    起訴書誤載為告訴人）乙○○之指述，及被告二人均供述：
    被告甲○○將價值7百42萬元之系爭房地以實質32萬元之價
    格分別於92年8月21日及同年10月23日移轉登記與被告丙○○等語，並有不動產買賣契約書1份、土地登記申請書、土
    地建築改良物買賣所有權移轉契約書各5份、土地及建築改
    良物所有權狀各2份附卷可稽，復援引被告丙○○曾訴請林
    家正（即乙○○與被告甲○○所生之子）及告發人乙○○遷
    讓房屋遭判決駁回之臺灣士林地方法院93年度訴字第1010號
    民事判決為其主要論據。
三、惟按犯罪事實應依證據認定之，無證據不得認定其犯罪事實
    ；又不能證明被告犯罪者，應諭知無罪之判決，刑事訴訟法
    第154條第2項、第301條第1項分別定有明文。又告訴人之告
    訴，係以使被告受刑事訴追為目的，是其陳述是否與事實相
    符，仍應調查其他證據以資審認，最高法院52年台上字第13
    00號著有判例。另刑事訴訟法係實質的真實發現主義，審理
    事實之法院應直接調查證據以為判斷之基礎，故民事確定判
    決所認之事項雖不妨資為參考，而刑事法院據以判定犯罪事
    實之證據，仍應詳予調查，本其自由心證直接加以認定，不
    得僅以民事判決確定，即採為刑事判斷之唯一根據；再犯罪
    是否成立與民事案件有關者，刑事法院對於民事法律關係本
    可自行斷定，並無待於民事判決確定之必要，即使民事案件
    業已判決，認民事裁判為不當者，亦可不受民事法院裁判之
    拘束，最高法院20年上字第231號及22年上字第1619號分別
    著有判例。
四、訊之被告甲○○及丙○○均矢口否認有使公務員不實登載犯
    行，被告甲○○辯稱：當時賣房子的目的，是因為92年8月1
    日收到乙○○的前律師的信函，要求給付31萬8千多元給林
    家正，所以拿賣房子的32萬付林家正，為恐糾纏不清，所以
    才將錢交給士林地院的提存所，指明給林家正收，金額就是
    律師所寫的31萬8千多元。因在91年那時候快要破產，被台
    北銀行列入催收戶，也被聯合徵信中心列入黑名單，一方面
    是家庭因素、一方面是事業因素，當時父親也因糖尿病臥病
    在床、母親也中風，同時要照顧2個老人家，92年又新生1個
    嬰孩，也要照顧，當時湊不出錢繳利息，也湊不出錢付給林
    家正每個月2萬元的生活費（依本院92年度家上字第131號民
    事判決被告甲○○應自91年7月1日至97年9月1日止每月給付
    林家正2萬元），所以賣房子是要拿32萬元給林家正，因為
    有跟銀行借款710萬，所以不可能再跟丙○○拿其餘款項。
    丙○○之所以願意再讓我繼續管理房子，是因為80年間我與
    丙○○、何貴雄合買1棟在敦化南路的房子，那棟房子從80
    年到現在都是我在管理，該房子當時我們三人各登記3分之1
    ，不過多年來都是我在出租、管理，我負責收房租、繳銀行
    貸款利息，當時借5百多萬元，現僅尚欠2百多萬元，因為敦
    化南路房子多年來都是我管理，所以丙○○願意繼續讓我管
    理。當初雖然各登記3分之1，但85年間，我1次付給他們1人
    50萬元，因為當時有些獲利。林素懷是丙○○的太太，當時
    我們買敦化南路的房子是以林素懷的名義去登記。本件買賣
    契約書是在丙○○辦公室簽的，我在家裡寫好，因為寫要花
    好幾個小時，我準備好所有文件再拿到辦公室給他簽。賣此
    房子是臨時起意，因為在92年8月1日乙○○的律師要我3天
    內付31萬8千3百零3元給乙○○之子，當時我收到通知，手
    上沒有那麼多現金，才去找丙○○，原先想向他調錢，但談
    到後來因為我有些房子想急著出售，就把系爭房地賣給他，
    後來我即利用這筆錢於92年8月19日到士林法院提存31萬8千
    3百零3元給林家正，絕非虛偽買賣等語。被告丙○○則辯稱
    ：被告甲○○本來打電話給我要向我調錢，我就問他他當時
    的狀況，他說他要用錢，但有房子可賣給我32萬，並說房子
    有貸款、有出租，後來在電話中談定買他房子，契約書由他
    擬。然後他就擬契約書，約定時間見面，我們見面的時候，
    本來我已經準備現金，但是契約書上是寫用電匯，所以我就
    匯款方式付給他。而過戶登記手續則委由他去辦，因以前在
    80年間我們合作買過法拍屋，各出3分之1，我才出1百20萬
    元有敦化南路的房子，他用收租金還貸款，本利還了一半以
    上，所以他來找我，而且之前我聽說他很缺錢，所以他來說
    要把房子賣給我，只要付32萬，我當然答應。當時沒有要乙○○搬家，是後來他們離婚案件確定，我才訴請乙○○搬遷
    。訴訟是我的意思，所委任之律師是我公司常年法律顧問，
    律師費用由甲○○支付，因為契約書約定他要把房子搬空給
    我。當時房子一間出租、一間為乙○○居住佔有中，我有到
    房屋外面現場看，就知道多少坪，至於為何委託甲○○管理
    ，是因我們80年就有合作買房子的經驗，而且他很快分紅，
    貸款有還一大半，我只出1百22萬左右，5年以後就分到50萬
    ，一共3個人貸款5百萬，他一面收租，一面還貸款，到現在
    只剩下2百多萬。我那年存在銀行乙存的錢就有4千萬台幣，
    光是與定存的利差就超過32萬，我連自己的錢都沒有時間處
    理。另外檢察官質疑我32萬低買及不承擔借款，那是因我當
    時懷疑房子是負資產，當時想定的最高風險是32萬，也不願
    意清償，寧願把風險留在銀行，將來上漲，我就賺到，如果
    被拍賣，我誤認有優先承買權，縱使沒有優先承買，因為有
    人占用，也不會有人買，我再去買回來，賺錢的機會很大。
    何況7百10萬元貸款，我後來也還掉了，因大家都懷疑這是
    假的，我覺得不應該，我認為既然如此，我不是沒有錢，所
    以我就付掉了。但是我有風險，這個房子可能是負資產，我
    會虧錢。當初我如果沒有去還掉那7百10萬，因為我只有出
    32萬，風險最高損失32萬，如果賺的話，我就賺到了，如果
    被拍賣，我誤以為我有優先承買權，當初是基於如此想法去
    買的等語。
五、經查：
  (一)卷內不動產買賣契約書、土地登記申請書、土地建築改良物
    買賣所有權移轉契約書（含其他特約事項書）、土地及建築
    改良物所有權狀、錢裕國律師92年8月1日信函、台灣中小企
    業銀行五股分行92年8月12日、94年11月2日跨行電匯申請書
    、台灣士林地方法院提存書、台灣省合作金庫玉成支庫91年
    7月12日催告書、台北銀行松山分行91年8月6日催告書、臺
    灣銀行營業部（二）91年10月3日函、財團法人金融聯合徵
    信中心當事人查詢個人資料（信用報告）回覆書、台北富邦
    商業銀行八德分行存款餘額證明書及95年10月26日函、合作
    金庫商業銀行玉成分行、松山分行、台灣土地銀行台北分行
    、臺灣銀行營業部（二）之存款餘額證明書、永豐商業銀行
    西松分行（即原建華銀行松山分行）存款餘額證明書、臺北
    延壽郵局之存款餘額證明書、橋登公司基本資料查詢、丙○○台灣企銀、林素懷、橋登企業股份有限公司台灣企銀綜合
    存款存摺影本、被告丙○○之入出境資料、被告甲○○名下
    現有房屋明細表及該12間房屋台北市建物登記謄本、台北地
    方法院（執行）款收入收據、郵政匯票影本、台北富邦銀行
    抵押權塗銷同意書等證據，雖均屬被告以外之人於審判外之
    書面陳述，惟該等書面陳述嗣經當事人及被告選任辯護人於
    準備程序同意作證據，或知有刑事訴訟法第159條第1項不得
    為證據之情形，而於言詞辯論終結前未聲明異議，本院審酌
    該等書面陳述作成之情況，核無違法取證或其他瑕疵，且與
    待證事實具有關聯性，認為以之作為證據為適當，依刑事訴
    訟法第159條之5規定，自均有證據能力，合先敘明。
  (二)公訴人所指卷內之不動產買賣契約書1份、土地登記申請書
    、土地建築改良物買賣所有權移轉契約書各5份、土地及建
    築改良物所有權狀各2份等證據，充其量，僅能證明被告甲○○有於上開時間將系爭房地售予被告丙○○，並已移轉所
    有權登記給被告丙○○等事實，但不能因此據以證明被告等
    間之系爭房地買賣係屬通謀虛偽之假買賣。
  (三)被告甲○○確係因92年8月1日接到乙○○前委任律師錢裕國
    之律師信函，催告給付31萬8千303元給林家正，當時適其經
    濟拮据，為籌該款項，原擬向被告丙○○調錢，然後來與被
    告丙○○洽談後，因被告甲○○當時名下有十幾間房子亦想
    急著脫手，乃將其中之系爭房屋以總價742萬元出售予被告
    丙○○，扣除被告甲○○原先向銀行之設定抵押借款710 萬
    元，被告丙○○僅實付被告甲○○32萬元，旋由被告丙○○
    於92年8月12日依雙方買賣契約之約定將該款32萬元匯到被
    告甲○○之台北銀行松山分行帳戶以為支付，嗣被告甲○○
    即於92年8月19日到台灣士林地方法院提存31萬8千303元給
    林家正等情，迭據被告甲○○、丙○○二人供証甚詳，互為
    一致，並有告訴人乙○○委任之律師錢裕國所寄發之律師信
    函、雙方所訂之不動產買賣契約書、丙○○之匯款32萬元單
    據（即台灣中小企銀五股分行92年8月12日跨行電匯申請書
    ）及台灣士林地方法院提存書在卷可稽。又被告甲○○於91
    年間即因積欠合作金庫玉成支庫、台北銀行、臺灣銀行房貸
    利息未繳，經各銀行催告，仍無法如期繳納，業於91年11月
    被台北銀行松山分行列為「催收戶」，有各該銀行之催告書
    、函及財團法人金融聯合徵信中心當事人查詢個人資料（信
    用報告）回覆書在卷可稽（見本院第一卷被告甲○○上易證
    三），再被告甲○○於92年8月12日或19日（即被告丙○○
    匯款給被告甲○○，或被告甲○○向法院提存所提存之日期
    ），在其本人台北富邦商業銀行八德分行、合作金庫商業銀
    行玉成分行、松山分行、台灣土地銀行台北分行、臺灣銀行
    營業部之存款，僅分別剩下14940元、33880元、1116元、
    446元、1708元，及其所使用林謝美之永豐商業銀行西松分
    行（即原建華銀行松山分行）、林展羽之臺北延壽郵局之存
    款，僅分別剩下87元、28742元，總共金額僅8萬0919元，至
    林謝美之中華商業銀行松山分行之帳戶迄94年8月31日始開
    戶，亦即在本件系爭房地買賣之前尚無該帳戶，亦有各銀行
    、郵局回函或存款餘額證明書在卷可憑（見本院第二、三卷
    ），足見被告甲○○於出售系爭房地之時，確實經濟拮据，
    無法支付錢裕國律師之催告款，至為明顯。另被告丙○○係
    「橋登企業股份有限公司」（以下簡稱橋登公司）負責人，
    經營羽絨衣生意二十餘年，資力雄厚，至92年8月6日，單單
    其配偶林素懷名義在台灣中小企業銀行活期存款帳戶，即有
    4千1百44萬6040元存款，迨同月13日，則有4千1百46萬9349
    元存款，有林素懷該銀行綜合存款存摺在卷可憑（見偵查卷
    第三卷第384至389頁），在在足證被告丙○○當時非但有購
    買本件系爭房地之資力，而且綽綽有餘，況被告丙○○本件
    匯給被告甲○○32萬元之來源，乃係其曾先後於92年4月4日
    及同月30日自其本人台灣企銀帳戶（帳號：00000000 000，
    戶名：丙○○）轉帳借貸20萬元、30萬元、10萬元予「橋登
    公司」，而轉帳至「橋登公司」台灣企銀帳戶（帳號：0000
    00 00000，戶名：橋登公司），嗣橋登公司於92年6 月20日
    從其上開帳戶提領現金35萬元還給被告丙○○，被告丙○○
    嗣再以該款其中32萬元匯給被告甲○○等情，亦有橋登公司
    基本資料查詢、丙○○台灣企銀綜合存款存摺節本及橋登企
    業股份有限公司台灣企銀綜合存款存摺節本在卷可憑，俱見
    被告丙○○確實有匯款32萬元予甲○○，且此32萬元確係被
    告丙○○本人所有而非來自甲○○（蓋如前述，甲○○當時
    所有帳戶存款總共僅剩8萬0919元），進而可堪認被告甲○○因接獲錢裕國律師之催告給付，因而有本件買賣契約，此
    與一般通謀虛偽買賣，買受人並無對價之支付，顯有不同。
    尤其，被告丙○○嗣於94年11月2日（即起訴前），已從其
    台灣中小企業銀行五股分行分6百40萬元及70萬元2筆合計7
    百10萬元，匯入台北富邦銀行八德分行之被告甲○○帳戶，
    作為清償本件系爭房地抵押貸款，並塗銷抵押權登記，此有
    被告甲○○本人、其妻「林素懷」及橋登公司所有帳戶之轉
    帳匯款明細暨銀行存摺、匯款單（即台灣中小企銀五股分行
    94年11月2日跨行電匯申請書）、台北富邦銀行抵押權塗銷
    同意書、抵押權塗銷後之系爭房地登記謄本在卷可稽（見偵
    查卷第三卷第453至458頁、本院第一卷被告丙○○95年7 月
    12日刑事答辯(二)狀所提被上證一），益徵被告等間之系爭房
    地買賣，係實真正，絕非通謀虛偽之假買賣，委無疑義，否
    則，7百10萬元並非一筆小數目，被告丙○○茍非確係真正
    買受人，其豈肯除匯款32萬元給被告甲○○作為本件買賣價
    金外，尚輕易代替被告甲○○清償7百10萬元之理。
  (四)次查，本件買賣標的之系爭房地，被告甲○○有設定抵押貸
    款7百10萬元未還，有該土地登記簿謄本在卷可稽，依此，
    系爭不動產所擔保之抵押債務，自當可與買賣價金相互抵銷
    ，則被告丙○○於被告甲○○清償債務塗銷抵押權之前，自
    可從總價7百42萬元扣除該數額之價金而僅付32萬元給被告
    甲○○，此乃甚合常理及屬正常交易之經驗法則。至本件房
    地買賣，被告丙○○所付價金既由總價扣除被告甲○○原先
    向銀行貸款之設定抵押7百10萬元，僅付32萬元，則該抵押
    債務7百10萬元理應同時改由買受人被告丙○○向銀行承擔
    該債務，始符公平，然本件被告二人結果卻未如此為之，反
    而於買賣契約書之其他特約事項，約定該抵押債務仍由出賣
    人被告甲○○擔任，其情形固屬特殊，惟查，抵押權雖為擔
    保物權，但其效力僅止於對物之追償，故倘抵押物之所有人
    非債務人，該抵押物對債權人之負擔，僅止於抵押物本身，
    則本件被告丙○○係應被告甲○○之請求，始被動向其購買
    系爭房地，且如其所辯，其當時認為該標的物係屬一種「負
    資產」，因而為免標的物將來價值下跌，致損失超過已付之
    32 萬元，依契約自由原則，而選擇不承擔抵押債務，並保
    留抵押權所擔保債權同額之抵銷權，自不得認為有何可非難
    之處；而此情形就出賣人被告甲○○而言，固屬較為不利，
    但其當時所以要出售系爭房地，主要係為籌款項以支付告發
    人乙○○委任律師所催告應給付林家正之扶養費，則其為達
    此目的，因而讓步同意被告丙○○之選擇，衡情亦無可厚非
    ，何況，雙方在買賣契約書上，尚約定買主（被告丙○○）
    同意賣主（被告甲○○）隨時可以原價買回，有該買賣契約
    書可資佐證，則該契約之此項約定，對被告甲○○而言，似
    已有平衡之處，要屬可退可進，並非一味居於劣勢。再被告
    甲○○、丙○○二人，曾於82年間與案外人何貴雄共同出資
    購買坐落台北市○○○路之房屋及土地，此有該土地登記簿
    謄本及建物登記簿謄本在卷可稽，復據證人何貴雄於原審供
    證屬實，所供核與甲○○、丙○○辯解相符，而其3人合作
    之模式，係僅共同出資部分價金，不足價款則向銀行貸款，
    再以房屋租賃所得償還貸款，而有關出租、收租、清償貸款
    之事宜，均委由甲○○一人負責，被告丙○○、何貴雄則僅
    止於出資而已，嗣該案除於85年1次各回收50萬元外，經15
    年之清償本息，現僅餘2百餘萬元債務，以該屋坐落在太平
    洋ＳＯＧＯ百貨公司後方，堪認此項投資應屬獲利。則被告
    丙○○基於此成功之投資模式，且其本人擔任橋登企業股份
    有限公司負責人，經營生意20餘年，常年多次出境（此有其
    入出境資料在卷可證），業務確實非常繁忙，因而與被告甲○○約定買受後仍委由甲○○管理房屋之出租及收取租金，
    亦難認為有何可非難之處。又因本件抵押權之債務人仍為被
    告甲○○，被告甲○○仍負擔清償本息之責，則本件房屋仍
    由被告甲○○繼續收取租金以供清償本息，亦屬合法合理之
    舉，自亦不得據此而認有何違法而可歸責之處。
  (五)告發人乙○○雖指訴：本件被告甲○○出售系爭房屋給被告
    丙○○並非真實，實際係通謀虛偽之假買賣，目的在脫產云
    云，然本件被告二人就系爭房屋之買賣係屬真買賣，並非告
    發人所謂之通謀虛偽之假買賣，且被告甲○○之所以會出售
    本件房屋與被告丙○○，乃係因92年8月1日接到乙○○前委
    任律師之信函，催告給付31萬8千303元給林家正，其一時經
    濟拮据，為籌款項，始將系爭房屋以總價742萬元出售予被
    告丙○○，而其出售系爭房地所得款項32萬元，亦已全部用
    以提存法院給付林家正之扶養費，詳如前述，已難謂被告甲○○出售系爭房地係在脫產。況被告甲○○多年投資房地產
    ，一向以有限之資金支付自備款，利用銀行貸款以為槓桿倍
    數之操作，因而以1間房屋之資金，而得同時投資並擁有數
    筆房地產之所有權，目前除出售本件系爭房地外，目前尚擁
    有12間房屋，並非已無其他財產，有被告甲○○名下現有房
    屋明細表及該12間房屋台北市建物登記謄本在卷可稽（見本
    院第一卷被告甲○○所提上易證五），自更難認被告甲○○
    出售本件系爭房地之目的係在脫產。至被告甲○○因與案外
    人林金珠通姦，經告發人乙○○於92年5月26日向被告甲○○及林金珠提起侵權行為損害賠償，嗣經本院92年度上易字
    第179號於93年6月8日判決被告甲○○等應連帶給付乙○○
    70 萬元及自92年8月22日起至清償日止之利息，亦業經被告
    甲○○於93年7月19日向執行法院繳付全部賠償金額74萬040
    3元及程序費用6千596元完畢，有該民事判決及台北地方法
    院（執行）款收入收據2紙在卷可稽（見偵查卷第二卷第273
    頁、本院卷第一卷被告甲○○所提上易證四），且為告發人
    乙○○於本院結證無訛（見本院95年11月16日審判筆錄）。
    另被告甲○○依本院92年度家上字第131號判決被告甲○○
    應自91年7月1日起至97年9月1日止，每月給付林家正2萬元
    扶養費，除前述已給付林家正自91年7月1日起至92年8月1日
    止，每月2萬元，14個月共28萬元連同訴訟費用3萬8千303元
    合計31萬8千303元，已由被告甲○○於92年8月19日以本件
    出售系爭房地所得32萬元予以提存清償外，之後復已斷斷續
    續按月給付2萬元至95年7月1日等情，亦經證人即告發人乙○○於本院結證屬實（見本院95年11月16日審判筆錄），並
    有上開民事判決及郵政匯票21紙在卷可稽，自亦難認被告甲○○有何蓄意脫產，告發人上開指訴，無非係屬個人臆測之
    詞，尚難作為被告二人不利之認定。
  (六)又被告丙○○於購買後，以其名義訴請告訴人乙○○遷讓房
    屋之訴，在第一審委任胡坤佑律師為其訴訟代理人，該律師
    即係其橋登企業股份有限公司之常年法律顧問，另該一審律
    師費用係由被告甲○○支付，而非由委任之被告丙○○支付
    ，係因雙方有約定出賣人被告甲○○應將系爭房屋騰空交付
    買受人被告丙○○之故，亦經證人胡坤佑律師到庭結證屬實
    （見本院95年11月16日審判筆錄），則該律師費用因而由出
    賣人被告甲○○支付，亦難認有違背常理之處。再告發人乙○○為甲○○之前妻，2人雖業經法院判決離婚，但告發人
    乙○○與其子林家正二人尚住在系爭其中一間房屋，今被告
    甲○○需款不出售其他尚有之房屋，而將其母子尚住其內之
    系爭房屋出售予被告丙○○，致遭被告丙○○本於所有人之
    地位，訴請乙○○遷讓房屋，被告甲○○雖或遭絕情之譏，
    惟就買受人被告丙○○而言仍難認有何違法而可予非難之處
    。至本件公訴人雖援引卷附民事訴訟判決所為虛偽買賣之理
    由認定被告等觸犯刑法第214條罪嫌，且該民事訴訟判決嗣
    並經最高法院判決確定，惟揆之前開最高法院判例意旨說明
    ，刑事訴訟法係實質的真實發現主義，審理事實之法院應直
    接調查證據以為判斷之基礎，本其自由心證直接加以認定，
    不得僅以民事判決確定，採為刑事判斷之唯一根據，茲本院
    直接調查證據結果，認該民事訴訟判決判斷之依據，容或有
    未盡之處，本案自得不受其拘束。
六、綜上所述，被告二人所辯，尚堪置信，此外，復查無其他確
    切證據可資證明被告二人之犯行，其二人之犯罪，尚屬不能
    證明，原審因而諭知其等無罪，於法洵無不合，公訴人上訴
    雖指稱：「被告丙○○雖曾匯款32萬予被告甲○○，然以被
    告丙○○所匯款項與系爭房屋之價值相較，兩者顯為天差地
    別，況被告二人於系爭房地買賣契約書之其他特約事項上記
    載，系爭房地之銀行總貸款7百10萬元之借款仍然由賣主即
    被告甲○○擔任，意指被告丙○○無需負擔及繳納系爭房地
    之銀行貸款本息，則被告丙○○自始至終僅需支付32萬元即
    可坐擁價值數10倍之系爭房地產，誠屬房地交易市場之特例
    ；參以被告丙○○對於系爭房地買賣交易之參與程度不甚積
    極，且被告甲○○於系爭房地移轉所有權之期間前後，恰與
    告發人乙○○有數件民事財產糾葛，於系爭房地買賣後未久
    ，被告甲○○復將名下房地循同一交易模式，將房地所有權
    移轉予關係匪淺之女友林金珠之母親林謝美、妹婿呂明全及
    妹妹林彥伶，亦徵被告甲○○實無買賣上開房地之意，其動
    機應係為脫產，且被告亦知之甚詳仍予同意配合。然原審竟
    未詳酌，即以被告二人含混其詞之過往合作模式，即被告甲○○堅稱併案部分與臨時起意之本案無關，即率認被告二人
    顯與常情相違之辯詞可信，遽而判決被告二人無罪，認定事
    實顯然有誤，自難認原判決妥適，請撤銷原判決，另為適當
    之判決」云云，惟查：(一)被告二人雙方所訂系爭房地買賣契
    約，總價係7百42萬元，並非僅32萬元，至買受人被告丙○○所以僅付32萬元給被告甲○○，乃係因該系爭房地早經被
    告甲○○向銀行設定抵押權貸款7百10萬元，被告丙○○購
    買後，該系爭房地依法即為該抵押效力所及，因而雙方約定
    以總價7百42萬元扣除擔保債務7百10萬元，餘付32萬元，尚
    無違背常情之處，自無所謂兩者價值相較天差地別之問題，
    又本件系爭房地所有權由被告甲○○移轉登記被告丙○○後
    ，依雙方約定該抵押債務7百10萬元之借款人仍由賣主被告
    甲○○擔任，即未同時改由買主被告丙○○承受，固屬房地
    交易之特例，惟被告丙○○確已匯款32萬元支付被告甲○○
    本件買賣價金，且雙方約定系爭房地過戶登記後，被告丙○○因本人生意繁忙而委由被告甲○○管理出租並以收入之租
    金繳納本件抵押貸款之本息，嗣後被告丙○○未免此案產生
    困擾，復已於起訴前將該貸款7百10萬元一次全部清償完畢
    ，並塗銷抵押權登記，在在與一般通謀虛偽之買賣，買受人
    並無對價之支付，顯有不同，自難僅因登記特殊，即遽予推
    論作為不利被告之認定。(二)本件系爭房地買賣時，其中門牌
    號碼台北市大同區○○○路○段73巷30號2樓由告發人乙○○
    居住占有中，另一房屋同址2樓之1由當時承租人占有中，被
    告丙○○確曾於買受時前往該處查看知悉為一老舊房屋，業
    據被告甲○○於民事訴訟案件中證述在卷，又如前述，被告
    丙○○因擔任橋登企業股份有限公司負責人，經常出國，生
    意繁忙，無暇管理系爭房地，且與被告甲○○係屬朋友，早
    於82年間曾由被告甲○○邀集，以其妻林素懷名義與被告甲○○、何貴雄三人共同出資購買房屋，然後委由被告甲○○
    管理出租，頗有利得，而本於同一合作模式全權委託被告甲○○處理系爭房地代為出租並收取房租以繳付房地貸款利息
    之瑣事，亦難認被告丙○○有公訴人所謂對系爭房地交易之
    參與程度不積極之情形。(三)本案與被告之女友林金珠、及林
    金珠其母林謝美、其妹婿呂明全、其妹林彥伶，完全無關，
    且被告丙○○與被告甲○○僅係普通朋友，與被告甲○○之
    與林金珠、林謝美、呂明全、林彥伶關係密切，情形有別，
    故被告甲○○於系爭房地買賣前後，雖復將其名下另外之房
    地八間分別依同一交易模式移轉登記予林金珠、林謝美、呂
    明全、林彥伶等人，而屬通謀虛偽之假買賣，亦難與本案相
    提並論而作為本案不利之證據。是公訴人之上訴，尚難認為
    有理由，應予駁回。
七、另台灣台北地方法院檢察署95年度偵字第8814號移送併辦意
    旨略以：被告甲○○復與林金珠合謀脫產，並徵得林金珠生
    母林謝美、林金珠胞妹林彥伶及林彥伶之夫呂明全（該4人
    均另行起訴）共同基於使公務員登載不實之概括犯意聯絡，
    明知甲○○與林謝美、林金珠、林彥伶、呂明全間並無實際
    之房屋土地買賣關係存在，仍自89年12月5日起至92年11月
    17 日止，推由甲○○分別於如附表所示之時間，製作土地
    建築改良物買賣所有權移轉契約書及土地登記申請書，並以
    上開通謀虛偽之房屋及土地買賣所有權移轉契約，以買賣為
    移轉登記之原因，向如附表所示之各房屋所在地之管轄地政
    事務所分別將如附表所示之各該土地、建物移轉登記與林謝
    美、林金珠、林彥伶、呂明全，使各該地政事務所承辦人據
    以將上開不動產移轉等不實事項登載於土地於土地登記謄本
    上，足生損害於乙○○及上開地政機關對於土地之管理正確
    性。因認被告甲○○又涉犯使公務員登載不實罪嫌，而請求
    併案云云，惟因本件被告甲○○既經本院判決無罪，如前所
    述，則此併辦部分即與本案不發生裁判上一罪之連續犯關係
    ，本院依法無從併辦，自應退回原檢察官另行處理。
據上論斷，應依刑事訴訟法第368條，判決如主文。
本案經檢察官侯千姬到庭執行職務。
中    華    民    國    95    年    12    月    29    日
                  刑事第十庭    審判長法  官 劉景星
                                      法  官 陳志洋
                                      法  官 李春地
以上正本證明與原本無異。
不得上訴。
                                      書記官 吳素雲
中    華    民    國    96    年     1    月     3    日
┌──┬───┬────┬────┬───┬──┬────┬──┬───┐
│編號│買受人│不動產  │不動產  │建物  │過戶│管轄地政│契約│ 實際 │
│    │      │門牌號碼│座落地號│建號  │日期│事務所  │約定│ 售價 │
│    │      │        │        │      │    │        │售價│ （扣 │
│    │      │        │        │      │    │        │    │除銀行│
│    │      │        │        │      │    │        │    │貸款後│
│    │      │        │        │      │    │        │    │之差價│
│    │      │        │        │      │    │        │    │）    │
├──┼───┼────┼────┼───┼──┼────┼──┼───┤
│一  │林金珠│臺北市中│臺北市中│臺北市│89年│臺北市古│651 │1萬元 │
│    │      │正區重慶│正區永昌│中正區│12月│亭地政事│萬元│      │
│    │      │南路3段6│段1小段0│永昌段│6日 │務所    │    │      │
│    │      │0之3號4 │000-0000│1小段0│    │        │    │      │
│    │      │樓      │地號    │0565-0│    │        │    │      │
│    │      │        │        │000建 │    │        │    │      │
│    │      │        │        │號    │    │        │    │      │
├──┼───┼────┼────┼───┼──┼────┼──┼───┤
│二  │林金珠│臺北市萬│臺北市萬│臺北市│89年│臺北市建│661 │1萬元 │
│    │      │華區康定│華區福星│萬華區│12月│成地政事│萬元│      │
│    │      │路25巷35│段4小段0│福星段│5日 │務所    │    │      │
│    │      │弄6號3樓│000-0000│4小段0│    │        │    │      │
│    │      │        │地號    │1212-0│    │        │    │      │
│    │      │        │        │000建 │    │        │    │      │
│    │      │        │        │號    │    │        │    │      │
├──┼───┼────┼────┼───┼──┼────┼──┼───┤
│三  │林金珠│臺北市萬│臺北市萬│臺北市│89年│臺北市建│661 │1萬元 │
│    │      │華區康定│華區福星│萬華區│12月│成地政事│萬元│      │
│    │      │路25巷35│段4小段0│福星段│5日 │務所    │    │      │
│    │      │弄6號4樓│000-0000│4小段 │    │        │    │      │
│    │      │        │地號    │01213 │    │        │    │      │
│    │      │        │        │-0000 │    │        │    │      │
│    │      │        │        │建號  │    │        │    │      │
│    │      │        │        │      │    │        │    │      │
├──┼───┼────┼────┼───┼──┼────┼──┼───┤
│四  │林謝美│臺北市復│臺北市大│臺北市│92年│臺北市大│705 │15萬元│
│    │      │興南路2 │安區學府│大安區│11月│安地政事│萬元│      │
│    │      │段373號2│段1小段0│學府段│11日│務所    │    │      │
│    │      │樓      │000-0000│1小段0│    │        │    │      │
│    │      │        │地號    │0400-0│    │        │    │      │
│    │      │        │        │000建 │    │        │    │      │
│    │      │        │        │號    │    │        │    │      │
│    │      │        │        │      │    │        │    │      │
├──┼───┼────┼────┼───┼──┼────┼──┼───┤
│五  │林謝美│臺北市延│臺北市大│臺北市│92年│臺北市大│925 │15萬元│
│    │      │吉街70巷│安區仁愛│大安區│11月│安地政事│萬元│      │
│    │      │6弄1之3 │段6小段0│仁愛段│11日│務所    │    │      │
│    │      │號4樓   │000-0000│6小段0│    │        │    │      │
│    │      │        │地號    │0283-0│    │        │    │      │
│    │      │        │        │000建 │    │        │    │      │
│    │      │        │        │號    │    │        │    │      │
│    │      │        │        │      │    │        │    │      │
├──┼───┼────┼────┼───┼──┼────┼──┼───┤
│六  │林謝美│臺北市德│臺北市中│臺北市│92年│臺北市中│265 │      │
│    │      │惠街32號│山區德惠│中山區│11月│山地政事│萬元│      │
│    │      │3樓之4  │段4小段0│德惠段│11日│務所    │    │      │
│    │      │        │000-0000│4小段0│    │        │    │      │
│    │      │        │地號    │0689-0│    │        │    │      │
│    │      │        │        │000建 │    │        │    │      │
│    │      │        │        │號    │    │        │    │      │
├──┼───┼────┼────┼───┼──┼────┼──┼───┤
│七  │呂明全│臺北市中│臺北市中│臺北市│92年│臺北市中│665 │15萬元│
│    │      │山區農安│山區德惠│中山區│11月│山地政事│萬元│      │
│    │      │街32號6 │段4小段0│德惠段│12日│務所    │    │      │
│    │      │樓之3   │000-0000│4小段0│    │        │    │      │
│    │      │        │地號    │0108-0│    │        │    │      │
│    │      │        │        │000建 │    │        │    │      │
│    │      │        │        │號    │    │        │    │      │
├──┼───┼────┼────┼───┼──┼────┼──┼───┤
│八  │林彥伶│臺北市大│臺北市大│臺北市│92年│臺北市大│250 │145萬8│
│    │      │安區敦化│安區復興│大安區│11月│安地政事│萬元│千元  │
│    │      │南路1段1│段1小段0│復興段│17日│務所    │    │      │
│    │      │60巷25號│000-0000│1小段0│    │        │    │      │
│    │      │3樓     │地號    │0129-0│    │        │    │      │
│    │      │        │        │000建 │    │        │    │      │
│    │      │        │        │號    │    │        │    │      │
└──┴───┴────┴────┴───┴──┴────┴──┴───┘


司法院資訊處製作；財團法人民間司法改革基金會備份。
